最高法院民事判決　　　　　　　　　　　　　　　八十七年度台上字第一六四一號
　　上 訴 人　鍾煥彩
　　被上訴人　謝蓉英
右當事人間請求確認婚姻無效事件，上訴人對於中華民國八十六年十月二十七日台灣
高等法院第二審判決（八十六年度家上字第一○七號），提起上訴，本院判決如左：
    主  文
原判決廢棄，發回台灣高等法院。
    理  由
本件上訴人主張：兩造於戶籍上雖登記為夫妻，然因未舉行任何結婚儀式，依民法第
九百八十二條之規定，應屬無效等情，求為確認兩造間婚姻無效之判決。
被上訴人則以：兩造自民國六十二年七月十八日結婚迄今已二十四年，結婚當日有邀
請長輩及親戚參加，並在家中聚餐吃喜酒，兩造之婚姻已合法有效成立等語，資為抗
辯。
原審將第一審所為上訴人勝訴之判決廢棄，改判駁回其訴，無非以：按民法第九百八
十二條規定所謂公開儀式，只須結婚當事人舉行定式之禮儀，使不特定人得以共見共
聞，認識其為結婚為已足，至於當時曾否穿禮服及有無特殊佈置，在所不問。經查兩
造結婚當天（即農曆六十年六月二十日），有燒香向祖先說明，且雖未對外發喜帖請
客，但兩造父母及長輩親戚有在家裡聚餐之事實，已據證人鍾維證述明確，並有被上
訴人提出之結婚照片附卷可憑。足見兩造結婚當天之聚餐，已足使不特定人得以共見
共聞。上訴人主張兩造未舉行結婚公開儀式云云，委無足採。從而上訴人訴請確認兩
造間之婚姻無效，尚屬無據，不能准許等詞，為其判斷之基礎。
惟查依卷附戶籍謄本及結婚證書所載（見原審卷第三十一頁反面及第三十七頁），兩
造結婚日期為六十二年七月十八日。而被上訴人先謂兩造係於六十二年六月二十日結
婚（見原審卷第六頁反面及第七頁、第二十八頁反面），嗣又稱係於農曆六十年六月
二十日結婚，六十二年上訴人退伍後才辦理結婚登記等語（見原審卷第四十七頁）。
而原審依證人鍾維在原審之證言，認兩造於農曆六十年六月二十日結婚，且有聚餐，
認定兩造已具有結婚之公開儀式。姑不論被上訴人所述結婚日期先後不一致，及被上
訴人謂結婚當天（即農曆六十年六月二十日）上訴人有請假回來云云（見原審卷第二
十五頁反面）。惟查上訴人當時係入伍服役之現役軍人，依當時之戡亂時期軍人婚姻
條例規定，其結婚應經部隊長官之核准，原審未予查明，認兩造已發生結婚效力，尚
嫌率斷。而證人鍾維在原審雖證稱當天有為兩造結婚而聚餐（見原審卷第五十四頁）
，但其在第一審則證稱兩造均沒有結婚儀式或宴客（見第一審卷第四十七頁反面）。
所為證言，亦前後不符，原審未說明其在第一審證言不可採之理由，遽以上開理由為
上訴人敗訴之判決，亦有可議。本件事實未臻明瞭，本院無從為法律上之判斷。上訴
論旨，指摘原判決不當，求予廢棄，非無理由。
據上論結，本件上訴為有理由，依民事訴訟法第四百七十七條第一項、第四百七十八
條第一項，判決如主文。
中      華      民      國    八十七    年      七      月     十七     日
                              最高法院民事第二庭
                                  審判長法官  曾  桂  香
                                        法官  劉  延  村
                                        法官  葉  賽  鶯
                                        法官  陳  國  禎
                                        法官  李  彥  文
      右正本證明與原本無異
                                              書  記  官
中      華      民      國    八十七    年      七      月    二十九    日
